【裁判字號】    89,台上,6342
【裁判日期】    891019
【裁判案由】    常業重利等罪
【裁判全文】
最高法院刑事判決                              八十九年度台上字第六三四二號
    上  訴  人  甲○○
                乙○○
    共      同
    選任辯護人  陳慶鴻律師
                陳文卿律師
右上訴人等因常業重利等罪案件，不服台灣高等法院高雄分院中華民國八十七年八月
二十六日第二審判決（八十七年度上訴字第一四五一號，起訴案號：台灣高雄地方法
院檢察署八十六年度偵字第二七九六一號），提起上訴，本院判決如左：
    主  文
原判決撤銷，發回台灣高等法院高雄分院。
    理  由
本件原判決認定上訴人乙○○自民國八十六年三月初起，在高雄市○○○路二七○號
一樓經營冠億汽車當鋪兼營貸款業務，並邀同有犯意聯絡之上訴人甲○○為股東，由
練振華（起訴書誤載為陳振華，現因本案由第一審法院通緝中）擔任記帳工作，共同
趁他人急迫需款之際，貸與金錢而取得與原本顯不相當之重利，並以此為業。嗣有梁
金財因需款孔急，於八十六年三月十三日起至八十六年五月十二日止，先後至上址向
乙○○、甲○○等貸得如原判決附表（以下簡稱附表）所示之款項，共計八次，並同
時簽發同額之本票及如附表所示之支票供擔保，每貸與新台幣（下同）十萬元、每十
天付息一萬元，月息計三十分，依此類推。梁金財於八十五年五月十二日貸得如附表
編號八所示之一百萬元後，只支付二期計二十萬元之利息（借款當天預扣第一期十萬
元利息，實給九十萬元，第二期十萬元利息則簽發前揭帳號、八十六年五月十九日期
、面額十萬元之0000000號之支票支付）。嗣因梁金財無力支付而逃往桃園縣
中壢市工作，事為乙○○等三人知悉後，即夥同綽號「阿肥」之不詳姓名、年籍之成
年男子，另行起意，基於共同之犯意聯絡，於八十六年十一月二十三日十五時三十分
許，前往桃園縣中壢市○○○路○段三三○號前，將梁金財強押上車，以非法方法剝
奪其行動自由，帶回高雄解決債務，途中「阿肥」於中壢交流道先行下車，乙○○等
三人於當日二十時許，將梁金財押至高雄市○○區○○街六十三號，並由甲○○及練
振華共同毆打梁金財（傷害部分業已撤回告訴），乙○○等三人又逼梁金財電告其妻
蔡淑環籌錢放人未果，又將梁金財押至冠億汽車當鋪，要梁金財再電告其妻籌錢。因
蔡淑環無力籌錢而報警，經警於八十六年十一月二十四日十五時四十分，在冠億汽車
當鋪查獲甲○○、乙○○、練振華與梁金財，梁金財始獲釋放，前後剝奪行動自由約
達二十四小時等情；因而撤銷第一審科刑之判決，改判論處上訴人二人共同以犯重利
為常業，又共同以非法方法剝奪人之行動自由各罪刑，固非無見。
惟查(一)刑法上之重利罪，以乘人之急迫、輕率或無經驗，貸以金錢或其他物品，而取
得與原本顯不相當之重利為成立要件。常業重利罪，則指以博取重利為生活之事業而
言。原判決論處上訴人等以常業重利罪刑，但就上訴人等二人如何乘人之急迫、輕率
或無經驗，貸與金錢之犯罪事實，未於理由中說明憑以認定之證據，自有理由不備之
違法。(二)有罪判決書之事實一欄，為判斷其適用法令當否之準據，法院應依職權將與
論罪科刑有關之事實，翔實記載，然後於理由中逐一說明憑以認定之證據，並使事實
認定與理由說明，互相適合，方為合法，倘事實認定與理由說明，不相一致，按諸刑
事訴訟法第三百七十九條第十四款後段規定，自屬判決理由矛盾之當然違背法令。原
判決於事實欄載明：上訴人等二人與練振華、綽號「阿肥」之成年男子將梁金財由桃
園縣中壢市○○路○段三三○號前強行押解至高雄市，途經中山高速公路中壢交流道
，「阿肥」先行離去等語，似認定「阿肥」只參與中壢市○○路至中壢交流道間之妨
害自由犯行，但理由欄則載明上訴人等與「阿肥」者就妨害自由之犯行有犯意聯絡及
行為分擔，皆為共同正犯，似又認「阿肥」者全程參與，自有判決理由矛盾之違法。
上訴意旨指摘原判決不當，尚非全無理由，應認有撤銷發回更審之原因。又原判決理
由六不另為無罪及理由七不另為不受理之諭知部分，因公訴人認與前揭論罪科刑部分
，具有裁判上一罪之關係，爰一併發回，合予指明。
據上論結，應依刑事訴訟法第三百九十七條、第四百零一條，判決如主文。
中      華      民      國    八十九    年      十      月     十九     日
                              最高法院刑事第十一庭
                                  審判長法官  莊  登  照
                                        法官  洪  明  輝
                                        法官  蔡  清  遊
                                        法官  黃  一  鑫
                                        法官  林  秀  夫
      右正本證明與原本無異
                                              書  記  官
中      華      民      國    八十九    年      十      月    三十一    日


司法院資訊處製作；財團法人民間司法改革基金會備份。
